臺灣臺北地方法院民事判決　　　　　　　　　　　　　九十三年度訴字第六六０號
　　原　　　告　乙○○
　　被　　　告　甲○○
　　兼　　　右
　　訴訟代理人　丙○○
　　被　　　告　丁○○
當事人間請求返還借款事件，本院於九十三年四月十五日言詞辯論終結，判決如下：
    主      文
被告丙○○應給付原告新台幣壹佰零伍萬元，及自民國九十三年二月二十九日起至清
償日止，按週年利率百分之五計算之利息。
原告其餘之訴駁回。
訴訟費用由被告丙○○負擔二分之一，餘由原告負擔。
    事  　　實
甲、原告方面：
壹、聲明：被告應連帶給付原告新台幣（下同）二百三十五萬元，及自起訴狀繕本送
    達翌日起至清償日止，按週年利率百分之六計算之利息。
貳、陳述：
　一、被告三人共積欠原告借款四百六十五萬五千元，有被告親筆簽名之書面可稽，
　　　經被告陸續分期清償，尚欠餘款二百三十五萬元，迭經催討，被告均置之不理
  　　，為此提起本件訴訟。
  二、被告丙○○、甲○○、丁○○於八十七年間，共同對原告設計誘說，要原告投
      資大陸經營，詎被告竟欺騙原告投資款放置南京某銀行，惟提不出存款單，且
      竟在台北將之借給私人高利貸。另被告又在八十八年八月二十七日獲悉原告將
      到南美洲智利，而向原告表示願代保管四張將到票之支票，並出具保管條，詎
      事後亦拒不返還支票。
　三、八十九年九月十四日協議書簽訂後，被告丙○○曾交付六萬元之支票，支票已
　　  兌現，又於八十九年十一月二十九日匯款一萬五千元，之後並未依約還款。
參、證據：提出(一)八十八年二月六日協議書影本一份、(二)地籍異動索引資料一份、(三)
    聲請狀影本一份、(四)支票影本八份、(五)本票影本二份、(六)合夥事業契約書影本一
　　份、(七)台灣板橋地方法院檢察署檢察官八十八年度偵字第二四七三五號、八十九
　  年度偵字第六八七八號、八十九年度偵字第一七二四一號起訴書影本、(八)存摺影
    本一份為證。
乙、被告方面：
(甲)被告丙○○、甲○○部分：
壹、聲明：原告之訴駁回。
貳、陳述：
　一、八十九年九月十四日被告丙○○曾與原告簽訂協議書，確認兩造欠款僅餘一百
　　　一十二萬五千元，被告丙○○亦依協議清償二期共六萬元，原告請求之金額有
  　　誤。
  二、原告所提一百萬元大陸投資款項部分，亦包含在二次協議中，由被告丙○○負
      責與原告處理，債務與被告甲○○、丁○○均無關係。
參、證據：提出八十九年九月十四日協議書影本一份為證。
(乙)被告丁○○部分：
壹、聲明；原告之訴駁回。
貳、陳述：
　一、被告僅介紹原告與被告丙○○借貸而已，全部借貸與大陸投資一百萬元，均包
　　  含由被告丙○○與原告處理。
　二、保管四張支票部分，原告先前已對被告提出侵占告訴，不知為何又重新提出。
    理  　　由
一、原告起訴主張被告三人共積欠原告借款四百六十五萬五千元，有被告親筆簽名之
    書面可稽，經被告陸續分期清償，尚欠餘款二百三十五萬元，迭經催討，被告均
    置之不理，為此提起本件訴訟。
    被告丙○○、甲○○則以被告丙○○曾與原告簽訂協議書，確認兩造欠款僅餘一
　　百一十二萬五千元，被告丙○○亦曾清償六萬元；原告所提一百萬元大陸投資款
  　項部分，亦包含在二次協議中，由被告丙○○負責與原告處理，債務與被告甲○○、丁○○均無關係等語置辯。
    被告丁○○則以被告僅介紹原告與被告丙○○借貸而已，全部借貸與大陸投資一
　　百萬元，均包含由被告丙○○與原告處理；另保管四張支票部分，原告先前已對
　  被告提出侵占告訴，不知為何又重新提出等語置辯。
二、原告主張被告積欠其借款二百三十五萬元，雖提出八十八年二月六日協議書影本
    一份、地籍異動索引資料一份、聲請狀影本一份、支票影本八份、本票影本二份
    、合夥事業契約書影本一份、台灣板橋地方法院檢察署檢察官八十八年度偵字第
　　二四七三五號、八十九年度偵字第六八七八號、八十九年度偵字第一七二四一號
　  起訴書影本、存摺影本一份為證，惟被告則以上揭情詞置辯，經查：
    (一)原告所提出八十八年二月六日協議書載明「劉誓年17萬、劉松麗20萬、劉素存
      157.5 萬、蘇搬70萬、李有明700萬、大陸投資100萬，合計465.5萬，以上借
      款計新台幣肆佰陸拾伍萬伍仟元正，將於八十八年二月六日開始每星期償款新
      台幣20000元正，如中途有任何一個人清償前借款，則與乙○○先生結清該筆
      借款無誤！立書人：丙○○」，是依此協議書承諾願清償積欠原告之借款者，
      為被告丙○○，被告甲○○、丁○○並未簽名其上。再依被告丙○○所提原告
      亦不爭執之八十九年九月十四日協議書記載「本人丙○○今尚欠乙○○先生新
      台幣壹佰壹拾貳萬伍仟元整，言明自八十九年十月份起每個月十五日清償新台
      幣參萬元整，如債務人有償還債款於本人，則本人應先清償乙○○之債務至全
      部還清為止。（清償期限暫定參年之內），若有一次未履行視為全部到期，應
      負詐欺刑事責任。ps八十九年十月十五日及十一月十五日債款，開立一銀松江
      分行陸萬元支票乙張附卷在后影本。立協議書人丙○○、乙○○。」，依此協
      議書，承認積欠原告款項，並承諾還款者，為被告曾國癸，並不及於被告甲○○、丁○○，此協議書並經律師見證，是被告是否尚積欠原告借款二百三十五
      萬元，已堪質疑。
　　(二)原告雖另提出以張蔡寶錢為發票人，票面金額為一十七萬元；以劉素存為發票
　　　人，票面金額為八十二萬五千元、七十五萬元；以劉松麗為發票人，票面金額
　　　為二十萬元、六千元、六千元、以王金興為發票人，票面金額為五十萬元之支
　　　票，主張被告積欠原告借款二百三十五萬元等語；然被告丙○○否認向原告借
  　　款，辯稱整件事情是因甲○○與丁○○仲介原告借錢賺利息而已等語。查前揭
　    支票上均非由被告丙○○簽發，且被告丙○○亦未擔任背書人，是由客觀上無
      從認定被告丙○○是否介入原告前揭支票之借款；再原告以交付被告丙○○十
      七萬元、二十萬元、一百五十七萬五千元，認被告丙○○涉犯訴欺取財罪賺，
      對被告丙○○提出告訴，經台灣高等法院九十一年度上訴字第三三八六號刑事
      判決，認定「依卷附本票、支票、保管條、合夥事業契約書等影本，固可得見
      告訴人（即原告）與同案被告甲○○、丁○○間曾有借貸及投資之金錢往來，
      然依該等資料並未能顯示被告丙○○曾有經手該等款項。而卷附清償協議書暨
      償款支票影本，亦僅得證明被告丙○○事後出面與告訴人協商處理償務問題」
      ，因而判決丙○○無罪確定，則原告既未能證明被告丙○○為前揭支票借款之
      借款人，其主張被告丙○○積欠向其借款二百三十五萬元，即無足取。
　　(三)至被告丙○○固陳稱整件事情是因甲○○與丁○○仲介原告借錢賺利息而已等
　　　語。而發票人為劉松麗所簽發，票面金額為二十萬元之支票票背亦有被告甲○○之背書，惟被告甲○○辯稱該支票借款的人為劉松麗，被告丁○○則辯稱其
　    只有介紹原告借款而已等語。查前揭支票上均非由被告甲○○、丁○○簽發，
      且除劉松麗二十萬元之支票票面有被告甲○○之背書外，其餘支票均無被告甲○○、丁○○之背書，是由客觀上無從認定被告甲○○、丁○○為上開支票借
      款之借款人，且台灣高等法院九十一年度上訴字第三三八六號刑事判決認定原
      告係經由被告甲○○、丁○○出借款項予他人，藉以賺取高額利息等情，自難
      以被告甲○○、丁○○曾仲介借款，即應負清償借款之責。
　　(四)又原告提出被告甲○○、丁○○共同簽發面額各為五十萬元之本票二紙，此一
　　　百萬元即為大陸之投資款，此為兩造所不爭執。再依卷附兩造均不爭執之合夥
　　　事業契約書影本，簽約之股東為被告甲○○、丁○○（蘇搬）、原告及訴外人
  　　徐月蘭，是此大陸投資款，最初應與被告丙○○無涉。此大陸投資款，原告主
　    張根本未投資，錢被被告拿去放高利貸等語，被告丁○○辯稱因投資不成，故
      取回放利息，原告亦同意等語。查不論此一百萬元，依原告主張為投資款，或
      被告未經原告同意逕放高利貸予他人，原告均無由以被告甲○○、丁○○為借
      款人，請求被告甲○○、丁○○清償借款。縱認以被告甲○○、丁○○共同簽
      發二紙各五十萬元之本票予原告，而認被告甲○○、丁○○應返還原告大陸投
      資款一百萬元；然被告丙○○八十八年二月六日與原告之協議處理之債務即包
      含大陸投資款一百萬元，按第三人與債權人訂立契約承擔債務人之債務者，其
      債務於契約成立時，移轉於該第三人，民法第三百條定有明文，被告丙○○既
　　　事後出面與原告處理大陸投資款之債務，衡諸前開條文，原告自不得再向被告
      甲○○、丁○○請求返還一百萬元大陸投資款。
　　(五)另原告主張被告於八十八年八月二十七日獲悉原告將有遠行，向原告表示願代
　　　保管四張支票，詎事後竟拒不返還，並提出保管條影本一份、及訴外人張婷婷
　　　為發票人，票面金額分別為三十五萬元之支票影本二份、訴外人王仁忠為發票
　　　人，票面金額為一百萬元之支票影本一份、訴外人漢勤企業，票面金額為四十
　　　五萬元之支票影本一份為證。查該保管條上，僅有被告丁○○之簽名，並列有
　　　丁○○之
　　　。而被告丁○○縱曾出具此保管條，暫保管上開支票，則其對原告所負之義務
　　　，為返還保管支票之義務，是原告將之列為借款，請求被告丁○○返還，亦無
　　　足取。
三、綜上所述，被告丙○○於八十八年二月六日就被告甲○○、丁○○與原告間仲介
　　或其他關係之金錢往來，與原告簽訂協議書，承諾由被告丙○○承擔並清償，嗣
　　於八十九年九月十四日再簽訂協議書，確定欠款一百一十二萬五千元，是原告請
　　被告甲○○、丁○○給付欠款，即屬無據。至八十九年九月十四日之協議書，原
　　約定按月清償三萬元，而被告丙○○除交付六萬元之支票，及匯款一萬五千元外
　　，其餘並未依約清償，此為兩造所不爭執，依八十九年九月十四日協議書加速條
　　款之約定，債務視為全部到期；雖被告丙○○辯稱因原告未返還債權憑證，故未
　　依協議書履行等語，然按債之全部消滅者，債務人得請求返還或塗銷負債之字據
　　，其僅一部消滅或負債字據上載有債權人他項權利者，債務人得請求將消滅事由
　　，記入字據，民法第三百零八條第一項定有明文，被告丙○○對原告承諾清償之
　　債務既未全部清償，被告丙○○即以未返還債權憑證，拒絕繼續付款，不足採信
　　。是一百一十二萬五千元，扣除已清償七萬五千元後，被告丙○○尚須對原告負
　　清償九十五萬元之責任。又按遲延之債務，以支付金錢為標的者，債權人得請求
　　依法定利率計算之遲延利息；次按應付利息之債務，其利率未經約定，亦無法律
　　可據者，週年利率為百分之五，民法第二百三十三條第一項前段、第二百零三條
　　定有明文，則原告主張以週年利率百分之六計算遲延利息，亦乏依據。從而，原
　　告依給付協議之約定，請求被告丙○○給付一百零五萬元，及自起訴狀繕本送達
　  之翌日即九十三年二月二十九日起至清償日止，按週年利率百分之五計算之利息
    ，為有理由，逾此部分之請求，則為無理由，應予駁回。
四、結論：原告之訴為一部有理由，一部無理由，依民事訴訟法第七十九條，判決如
    主文。
中　　　華　　　民　　　國　　九十三　　年　　　四　　　月　　二十三　　日
    　　　　　                民事第五庭  法  官    吳青蓉
正本係照原本作成
如對本判決上訴，須於判決送達後廿日內向本院提出上訴狀
中　　　華　　　民　　　國　　九十三　　年　　　四　　　月　　二十三　　日
                                          書記官    陳耀山
